【裁判字號】    97,訴,647
【裁判日期】    970716
【裁判案由】    殺人未遂等
【裁判全文】
臺灣高雄地方法院刑事判決              97年度訴字第647號
公  訴  人  臺灣高雄地方法院檢察署檢察官
被      告  甲○○
選任辯護人  柳聰賢律師
上列被告因殺人未遂等案件，經檢察官提起公訴（96年度偵字第
3533號），本院判決如下：
    主  文
甲○○幫助殺人未遂，處有期徒刑伍年。
其餘被訴犯共同非法持有制式手槍及子彈部分均無罪。
    事  實
一、甲○○甫因未經許可，寄藏制式自動步槍及子彈等案件，經
    本院以96年訴字第2987號判決判處有期徒刑5 年10月，併科
    罰金新台幣30萬元，嗣檢察官及甲○○皆不服原審判決提起
    上訴後，經台灣高等法院高雄分院以96年度上訴字第2380號
    判決撤銷原判決，惟仍科處上開相同之刑度，繼甲○○不服
    再提起上訴，經最高法院於民國97年5 月29日以97年度台上
    字第2205號判決駁回上訴定讞（未構成累犯）。
二、甲○○於上述槍砲彈藥刀械管制條例案件經停止羈押未滿2
    月，且已被判處5 年以上有期徒刑之重刑，詎不知警惕。於
    96年11月14日凌晨1 時許，甲○○明知乙○○（於97年5 月
    8 日審判中死亡，被訴本案犯行部分，業經本院於97年6 月
    3 日另為不受理判決）身上持有2 把手槍，共裝填十餘發子
    彈（正確數目不詳），持槍欲前往戊○○夫婦住處，意圖尋
    釁開槍殺人，竟仍基於幫助乙○○殺人之犯意，由甲○○駕
    車載送乙○○一同前往戊○○位於高雄市苓雅區○○○路12
    1 巷3 弄9 號2 樓住處後，再由乙○○與甲○○一前一後走
    至戊○○2 樓住處門口。乙○○及甲○○明知當時屋內應有
    戊○○及員工丁○○坐在客廳內面對門窗之沙發上，正準備
    食用宵夜食物，且以手槍朝向人體發射子彈，除非極貼近之
    距離針對無法移動之特定人身部位射擊，否則射擊者甚難確
    定所發射之子彈將擊中移動中之人體何部位，而以發射子彈
    之強穿透力，任意持槍朝人體射擊，顯可能致人於死，乙○○預見其開槍朝人射擊極可能奪人性命，然此並不違背其殺
    人之本意，竟先後取出持有之2 把手槍，先朝向大門射擊後
    ，繼又至窗外朝屋內戊○○及丁○○之方向開槍射擊，嗣戊○○及丁○○見狀躲避至廁所，乙○○又開啟窗戶察看，再
    伸手入內持槍朝2 人逃跑方向射擊數槍後，在乙○○開槍朝
    大門射擊之際，甲○○先走至樓下後，又上樓目睹乙○○持
    槍朝屋內射擊之犯行，待乙○○射擊完畢，始由甲○○駕車
    載送乙○○一同離開現場。戊○○及丁○○見乙○○及甲○○等2 人離開後，共在現場拾獲11顆9mm 口徑之子彈彈殼，
    並於事後報警且將彈殼及現場監視錄影光碟、照片一併交由
    警方處理。嗣於96年11月28日經警拘提乙○○及甲○○到案
    說明，乙○○自行提供如附表所示之扣案之2 枝手槍及子彈
    1 顆，而查悉上情。
三、案經高雄市政府警察局刑警大隊報請臺灣高雄地方法院檢察
    署檢察官偵查起訴。
    理  由
壹、證據能力之認定：
一、按被告以外之人於檢察事務官、司法警察官或司法警察調查
    中所為之陳述，與審判中不符時，其先前之陳述具有較可信
    之特別情況，且為證明犯罪事實存否所必要者，得為證據，
    刑事訴訟法第159 條之2 定有明文。經查：被告及辯護人爭
    執證人即被害人戊○○及丁○○警詢中所為陳述之證據能力
    （見本院卷(一)第69頁），因證人戊○○及丁○○業經本院傳
    喚到庭作證，而其於本院審判期日所為之證述情節，核與其
    於警詢中所為之陳述情節均無明顯齟齬之處（見警卷第27至
    47頁、本院卷(二)第19至37頁），因而與刑事訴訟法第159 條
    之2 規定要件不符，亦核無刑事訴訟法第159 條之3 、之4
    或之5 所規定之傳聞法則例外之情形，故應認證人戊○○及
    丁○○於警詢中所為之陳述，就以其作為認定犯罪事實而言
    ，應無證據能力。
二、證人戊○○及丁○○於偵查中向檢察官所為之陳述（見偵卷
    第107 至110 頁），均經依法具結以擔保其陳述之真實性（
    證人結文見偵卷第113 、114 頁），其後均未曾表示檢察官
    有何不當訊問之情形，所為陳述無何顯不可信之情況，且2
    位證人於本院審判程序中復到庭接受交互詰問，被告之對質
    詰問權已受有保障，依刑事訴訟法第159 條之1 第2 項規定
    ，上開證人於偵查中向檢察官所為之陳述，均得作為證據。
三、再按法院或檢察官得囑託醫院、學校或其他相當之機關、團
    體為鑑定，或審查他人之鑑定，並準用第203 條至第206 之
    1 之規定，刑事訴訟法第208 條第1 項定有明文。又檢察官
    因實務現實需求，就特定案件類型認當然有鑑定之必要者，
    基於檢察一體原則，得由該管檢察長概括選任鑑定機關，是
    司法警察等偵查輔助人員於案件未移送檢察官偵辦前之調查
    犯罪階段，依據檢察長之概括授權，先行將證物送請檢察機
    關預先核定之專責鑑定人或鑑定機關實施鑑定，該鑑定人或
    鑑定機關亦應視同受承辦檢察官所選任或囑託而執行鑑定業
    務，其等出具之書面鑑定報告應屬刑事訴訟法第206 條所定
    之傳聞例外，當具有證據能力。查本案卷附內政部警政署刑
    事警察局96年12月27日刑鑑字第0000000000號及同日刑鑑字
    第0000000000號、96年12月31日刑鑑字第0960196198號「槍
    彈鑑定書」、97年2 月20日刑鑑字第0970021671號函、97年
    3 月25日刑鑑字第0970039701號鑑定書各1 份（見偵卷第37
    至46、65至70頁、本院卷(一)第49至55、63、64、219 頁），
    係該局執行法定職務，鑑定槍彈結果所出具之書面鑑定報告
    及函文，為高雄市政府警察局依檢察機關概括授權囑託〔臺
    灣高雄地方法院檢察署92年10月23日雄檢楠文字第09210002
    94號函及函附臺灣高雄地方法院檢察署檢察長概括選任鑑定
    人或囑託鑑定機關（團體）名冊公告周知〕，或係臺灣高雄
    地方法院檢察署及本院所囑託，執行鑑定職務所出具之書面
    鑑定報告及補充鑑定意見，依刑事訴訟法第159 條第1 項及
    同法第208 條第1 項準用同法第206 條第1 項之規定，為傳
    聞法則之例外，應得作為證據。
四、又按被告以外之人於審判外之陳述，雖不符刑事訴訟法第15
    9 條之1 至之4 之規定，然經當事人於審判程序同意作為證
    據，法院審酌該言詞陳述或書面陳述作成時之情況，認為適
    當者，亦得為證據。又當事人、代理人或辯護人於法院調查
    證據時，知有第159 條第1 項不得為證據之情形，而未於言
    詞辯論終結前聲明異議者，視為有前項之同意，同法第159
    條之5 亦有明文。查本案所引用之其餘證據資料（詳後引證
    據），其中各項言詞或書面傳聞證據部分，縱無刑事訴訟法
    第159 條之1 至第159 條之4 或其他規定之傳聞證據例外情
    形，亦業經本院審理時予以提示並告以要旨，且各經檢察官
    、被告及其辯護人表示意見，當事人已知上述證據乃屬傳聞
    證據，或明示同意作為本案之證據使用（見本院卷(一)第69頁
    ），或未於言詞辯論終結前對該等證據聲明異議（見本院卷
    (二)第87至103 頁），依上開規定，已擬制同意其有證據能力
    ，且本院審酌該等傳聞證據作成時之狀況，並無不宜作為證
    據之情形，均應認於本案有證據能力。
五、另卷附扣案槍彈物品及現場照片58張（見警卷第103 至115
    頁、本院卷(一)第110 至126 頁），係傳達照相當時現場情況
    ，而透過照片傳達的情形與現場真實情形，在內容上的一致
    性，透過機械的正確性來加以保障，換言之，照片並不存在
    人對現實情形的知覺、記憶所經常發生的表現錯誤，是照片
    之性質亦非供述證據，並無傳聞法則之適用，且於此亦別無
    證據證明上開資料有經偽造變造之情形，應有證據能力。
貳：實體部分：
甲、有罪部分：
一、訊據被告甲○○固不否認有於案發日即96年11月14日凌晨1
    時許，因同案被告乙○○之要求，而由被告駕車搭載乙○○
    一同前往前揭案發地點即高雄市苓雅區○○○路121 巷3弄9
    號2 樓處，被告並曾上去該址2 樓門前處，乙○○開槍射擊
    鐵門及屋內10多槍，並由被告載送離開現場等事實（見本院
    卷(二)第27、71頁、警卷第18頁）。惟矢口否認有何共同殺人
    未遂及共同持有扣案制式槍彈之犯行，並辯稱：案發當天伊
    在乙○○家裡客廳飲酒，乙○○要伊駕駛車號0389-XA 號汽
    車載送其去找人，方到達案發地點，伊原不知乙○○身上帶
    槍，伊與被害人並無任何恩怨，不知乙○○為何要去開槍等
    語（見本院卷(一)第27、68、225 頁、本院卷(二)第35、37、10
    5 至107 、117 、184 頁）。
二、經查：
  (一)同案被告乙○○持槍以射殺被害人戊○○、丁○○未遂行為
    之認定：
    1.乙○○持有所提交於警方之扣案如附表編號1 至3 所示之
      制式手槍2 把、子彈1 顆（如附表所示之2 把制式手槍，
      分別以A 槍及B 槍代之，至另一不詳型式之可射擊9mm 口
      徑子彈之手槍，未扣案，下稱C 槍），及被害人丁○○於
      案發地點所尋獲提交警方之彈殼11顆，乙○○並持2 把手
      槍，先朝案發地點2 樓之大門射擊後，又至窗外持槍朝屋
      內射擊之事實，業經乙○○坦認不諱（見本院卷(一)第68、
      71、152 頁），並有97年度槍保字第100 號扣押物品清單
      、高雄市政府警察局刑警大隊扣押物品目錄表、照片12張
      （見本院卷(一)第221 頁、警卷第90頁、偵卷第45、46頁）
      附卷可稽，且有上開槍、彈及彈殼扣案可證。再上開制式
      手槍2 支、子彈1 顆查扣後，經送內政部警政署刑事警察
      局以性能檢驗法、試射法、比對顯微鏡比對法鑑定結果均
      具殺傷力（見偵卷第43頁、詳如附表所示），此有上開扣
      押槍彈清單、內政部警政署刑事警察局96年12月27日刑鑑
      字第0000000000號槍彈鑑定書1 份及照片6 幀在卷可參（
      見偵卷第42至46頁）。復有乙○○自願性同意搜索筆錄1
      份、高雄市政府警察局刑警大隊扣押筆錄、高雄市政府警
      察局刑警大隊扣押物品目錄表各3 份、丁○○所描繪之案
      發現場格局擺設及遭射擊之彈孔位置圖1 張、監視錄影翻
      拍照片4 紙、監視錄影光碟1 片、臺灣高雄地方法院檢察
      署履勘筆錄1 份、槍枝照片4 張、彈殼照片2 張、乙○○
      指認自己及被告監視錄影翻拍照片3 張、帶同警方前往取
      出犯案用手槍照片1 張、指認犯案地點照片2 張、被害人
      丁○○及戊○○指認被告、乙○○之相片一覽表1 份、已
      故何勝賀個人基本資料查詢結果1 份（見警卷第77至79、
      88至90、92至100 、102 、116 至121 頁、偵卷第63、64
      、122 、115 頁）在卷可佐。參以案發現場彈痕累累，木
      板隔間及房屋鐵皮均遭槍擊貫穿等情，此有現場遭槍擊後
      之照片30幀在卷可稽（見警卷第103 至115 頁、本院聲羈
      卷第15至19頁、本院卷(一)第124 至126 頁），足徵乙○○
      前開之陳述核與事實相符，自可採為認定事實之證據，又
      乙○○上開所持有之扣案制式手槍2 把、子彈1 顆及本件
      所持犯案之2 把手槍（因乙○○所交出之扣案槍枝2 把，
      其中1 把即B 槍應非用予本件之犯行，詳如後述），均具
      有殺傷力，應屬槍砲彈藥刀械管制條例第4 條第1 項第1
      款及第2 款所管制之物品無訛。
    2.詢之同案被告乙○○固不否認有非法持有制式手槍及子彈
      ，並持兩把手槍先後朝案發地點2 樓大門及屋內射擊10幾
      槍，打到剩1 發卡彈方停止射擊之事實（見本院卷(一)第68
      、71頁、警卷第8 、13頁），惟否認有殺人未遂之犯行，
      且辯稱不知屋內有人等語（見本院卷(一)第68、152 頁），
      惟查：
      (1)乙○○明知案發地點有人在屋內，竟持槍刻意朝被害人
        戊○○、丁○○2 人射擊，顯可能奪人性命之事實，業
        經證人即被害人戊○○於本院審理時到庭證稱：乙○○
        及被告都曾去案發地點2 樓與伊夫婦泡茶聊天，乙○○
        知悉伊平常都在該處煮飯及伊夫婦會在該處就寢，案發
        當時被害人丁○○買宵夜進屋後，兩人在客廳打算吃宵
        夜時即聽到槍聲，伊抬頭看監視器見有1 個人開槍，就
        被丁○○拉進廁所內躲避，進去廁所時還跌倒造成脊椎
        受傷，因廁所是鋼筋水泥結構方倖免於難；伊聽到很多
        槍聲，事後看錄影帶得知乙○○有推開窗戶伸手進去開
        槍，槍還有朝房間射擊，那1 槍穿過房間隔板射到外面
        去，若非丁○○拉伊進廁所，正常人聽到槍聲，可能會
        站在房間門口探望何人開槍，如此伊可能遭擊斃，另射
        擊到廁所牆角及丁○○房間隔板之數槍也很危險，本案
        可能係肇因於案發1 年多前乙○○持票向伊夫婦週轉借
        貸新台幣（下同）1 百萬元，其後跳票，迄未返還，在
        案發前10天左右，乙○○又要向伊夫婦借貸1 百萬元，
        被伊夫婿宋萬勝拒絕，嗣伊夫婦因乙○○借錢未曾返還
        故僅借貸30萬元，恐因此使乙○○心生不悅，事後伊曾
        聽聞友人稱乙○○向其抱怨別人向伊夫婦借就有，其要
        借就沒有等語，本件恐係此一金錢糾葛所肇致等語明確
        （見本院卷(二)第19至28頁）；證人即被害人丁○○於本
        院審理時到庭證稱：伊平時居住於案發地點2 樓，乙○○及被告曾去該處泡茶聊天，案發前幾天並曾目睹乙○○及被告去該處向其老闆宋萬勝拿30萬元，案發時返回
        該處由老闆娘即戊○○開門讓伊進入屋內，甫將宵夜置
        於客廳桌上並坐在沙發上與戊○○2 人欲食用時即聽到
        槍聲，伊與戊○○即逃往廁所，繼聽聞多起槍聲，直到
        槍聲結束一陣後才出來；躲在廁所時，老闆娘告知伊從
        監視器裡看到乙○○開槍，並稱乙○○前幾天來拿錢，
        今天就來開槍等語；伊曾目睹被告曾與乙○○一起來案
        發地點兩次；案發當天若未躲避一定會被槍打到，因為
        事後察看發現子彈射擊位置都在伊所坐之沙發附近，並
        在樓上、樓下、樓上門口、樓梯間及一樓樓下都有拾獲
        彈殼，沙發正對面是電視，電視旁邊即是大門，打開門
        或打開紗窗，從電視後可以看到坐於沙發上之人，案發
        當天伊與戊○○正在看電視等語相符（見本院卷(二)第28
        至37頁）。
      (2)其次，經本院勘驗案發槍擊監視錄影帶結果，並參酌臺
        灣高雄地方法院檢察署履勘筆錄，查知案發日凌晨1 時
        1 分24秒出現1 部自小客車；至同分41秒自小客車停車
        後，有兩名男子同時下車，乙○○走在前面，被告跟隨
        在後，該自小客車並未熄火；在同時2 分11秒時下車的
        兩名男子，其中1 名身穿橫紋短衣長褲為乙○○，該短
        衣T 恤長度約到長褲口袋左右，其長褲右側口袋插有1
        把槍，槍握把突出，出面在畫面中（乙○○站立時看得
        出來右側口袋內插有1 把槍，該槍握把有突出）；到同
        分14秒時乙○○打開紗門；至同分17秒被告身穿背心、
        長褲出現在畫面中；於同分21秒乙○○拿出槍打開紗門
        先轉動門鎖，轉不開後朝大門開槍射擊，此時大門關閉
        ，被告立即走下樓梯；於同分26秒乙○○往大門開槍射
        擊後，隨即又站在窗外往屋內開槍；在同分30秒乙○○
        接續從左側口袋取出另1 支槍，將原先持以射擊之槍放
        進右側口袋，打開窗戶後又伸左手去摸紗門數下，才將
        右手伸進窗內朝屋內開槍；於同分41秒被告上樓梯又出
        現在畫面中；至同分51秒被告右手插在口袋裡面（但看
        不出腰際或口袋裡面是否有插著槍枝），而乙○○則持
        槍從窗外往屋內窺探；至同分54秒乙○○持槍從窗外往
        屋內射擊（似乎有瞄準某處），被告則轉身準備下樓；
        於同分59秒乙○○從窗外往屋內射擊後與被告一同下樓
        等情，此有勘驗筆錄2 份在卷可稽（見本院卷第150 至
        152 頁、偵卷第115 頁）。並有遭槍擊之現場照片30幀
        （見警卷第103 至115 頁、本卷(一)第124 至126 頁），
        槍擊現場平面圖、現場位置圖、案發現場建築物及屋內
        照片26幀（見本院卷第108 至123 頁）在卷可佐。
      (3)按以手槍朝向人體發射子彈，除非極貼近之距離針對無
        法移動之特定人身部位射擊，否則射擊者甚難確定所發
        射之子彈將擊中移動中之人體何部位，而發射子彈之強
        穿透力，自屬射擊者所明知，果持槍朝人體射擊，除非
        有上述之特別情況，其意在奪人性命，當屬灼然；又持
        槍對有人居住之住宅恣意開槍掃射，主觀上當具有殺人
        之不確定故意甚明（最高法院94年度台上字第5990號判
        決意旨參照）。本件依上開遭射擊之彈孔位置圖、所拾
        獲之彈殼、現場勘查結果，現場擊發之子彈至少為11顆
        以上，被害人所居住房屋之中彈部位包括被害人所坐之
        沙發附近，並於開窗察看後朝被害人所逃避之廁所方向
        射擊，又依上開勘驗乙○○槍擊犯行之監視畫面結果，
        應可認定射擊者係趁被害人進入屋內燈光明亮之際，即
        施行射擊且對之接續數次射擊，故射擊者欲置被害人戊○○、丁○○於死地亦不足惜之意圖至為明顯。乙○○
        既曾多次前往案發地點泡茶聊天，並明知被害人2 人居
        住於案發地點，且案發時該處燈光明亮，開啟門窗一望
        即可知被害人戊○○、丁○○坐於客廳沙發正在看電視
        欲食用宵夜，則乙○○辯稱：不知屋內有人，並無殺人
        未遂犯行云云，顯與上開事證乖違，不足採信。綜上，
        此部分事證明確，乙○○槍殺被害人戊○○、丁○○未
        遂之犯行，實堪認定。
    3.惟因上開扣案如附表編號4 所示之彈殼11顆，經送內政部
      警政署刑事警察局以比對顯微鏡比對法鑑定結果認均係已
      擊發之口徑9mm （9 ×19mm）制式彈殼，然比對結果：其
      中7 顆其彈底特徵紋痕相吻合，認均係由同一槍枝所擊發
      ；另外3 顆其彈底特徵紋痕相吻合，惟與上述7 顆之彈底
      特徵紋痕不相吻合，認均係由另一槍枝所擊發；剩下1 顆
      之彈底特徵紋痕不足，無法確認是否為何一槍枝所擊發，
      此有內政部警政署刑事警察局96年12月27日刑鑑字第0960
      195923號槍彈鑑定書1 份及照片22幀在卷可參（見偵卷第
      90至96頁），再經函請內政部警政署刑事警察局就上開鑑
      定補充說明結果查悉上開7 顆彈殼係扣案之A 槍所擊發；
      另外3 顆彈殼均非扣案之A 或B 槍所擊發；剩下1 顆之彈
      底特徵紋痕不足，無法確認是否由扣案之A 或B 槍所擊發
      ，此有內政部警政署刑事警察局97年2 月20日刑鑑字第09
      70021671號函附卷可稽（見本院卷(一)第63頁），是乙○○
      所繳交之B 槍既僅能擊發0.22吋制式子彈，而無從擊發口
      徑9mm （9 ×19mm）制式子彈，顯與現場均係尋獲9mm （
      9 ×19mm）制式子彈彈殼，而無0.22吋制式子彈彈殼之情
      形不符，是認乙○○應係持扣案之A 槍及同為可資擊發9m
      m （9 ×19mm）制式子彈未扣案不詳型式之C 槍涉犯本件
      犯行。
  (二)本案爭點在於被告就前開乙○○涉犯之殺人未遂犯行有無犯
    意聯絡及行為分擔而為共同正犯，及是否係屬幫助殺人未遂
    之犯行，茲就被告所為應屬幫助乙○○殺人未遂之行為析述
    如下：
    1.按刑法上之幫助犯，係指以幫助之意思，對於正犯資以助
      力，而未參與實施犯罪之行為者而言，如就構成犯罪事實
      之一部，已參與實施即屬共同正犯；又刑法上之幫助犯，
      以幫助他人犯罪之意思而參與犯罪構成要件以外之行為而
      成立，所謂以幫助他人犯罪之意思而參與者，指其參與之
      原因，僅在助成他人犯罪之實現者而言，又所謂參與犯罪
      構成要件以外之行為者，指其所參與者非直接構成某種犯
      罪事實之內容，而僅係助成其犯罪事實實現之行為而言，
      最高法院49年台上字第77號、27年上字第1333號著有判例
      可資參酌。
    2.查乙○○於夜間凌晨時分突然邀約被告搭載，並身帶兩把
      手槍在身上明顯而易見，衡諸常情被告豈有不加質問之理
      ，顯見被告理應知悉乙○○意圖開槍尋釁之企圖甚明，其
      次乙○○長褲右側口袋插有1 把槍，槍握把突出，出面在
      畫面中（乙○○站立時看得出來右側口袋內插有1 把槍，
      該槍握把有突出），以及被告所駕駛之車輛並未熄火等情
      ，亦經本院勘驗上開監視器畫面屬實在卷（見本院卷(一)第
      151 頁），是被告既曾去過案發地點，本已明知案發地點
      2 樓為有人居住之處所，而所載送攜帶雙槍重械在身之乙○○，且被告於緊隨乙○○上2 樓案發現場時，自應得見
      乙○○身懷突出槍柄之槍械，然被告卻毫不避諱，並在乙○○身旁觀看其朝屋內瞄準開槍射擊多發子彈，參以被告
      所駕駛之車輛始終未熄火，衡情應係欲助益乙○○於開槍
      後得以迅予逃離案發現場，且明知乙○○本無久留案發地
      點之作為，參以被告於警偵中供稱係聽到槍聲後才上去案
      發地點2 樓云云（見警卷第20、23頁、偵卷第7 頁），嗣
      於本院勘驗現場槍擊錄影帶，查知被告係與乙○○一同下
      車，並一起上去案發地點2 樓後，始改稱：被告係跟著乙○○上樓，走到1 半就聽到槍聲云云（見本院卷(二)第106
      頁），先後辯解不一，顯屬被告卸責之詞。綜此可見，被
      告非但明知乙○○有至案發現場開槍尋釁之意圖，並預見
      乙○○身持雙槍重械恣意朝有人居住房屋及被害人開槍射
      擊，恐滋生殺人結果，猶聽從乙○○之指示搭載乙○○前
      往案發現場犯案，並搭載其逃離現場，俾助益乙○○罹犯
      本件殺人未遂之行為，甚為彰顯。
    3.公訴意旨雖略以：被告基於與乙○○共同殺人之犯意聯絡
      ，而殺人未遂，應係觸犯刑法第271 條第2 項殺人未遂罪
      ，被告並有為乙○○把風之行為等語（見本院卷(二)第182
      頁）。惟揆諸上開事證，被告既未持有乙○○開槍犯案之
      手槍，且無證據可資認定被告於案發現場為乙○○張望把
      風之舉止，至被告於下樓後復又上樓，亦與常理上一般應
      於1 樓入口處持續張望把風之行為不符，另雖被告案發時
      所穿著之背心口袋內驗有火藥之殘跡，此並有97年3 月25
      日刑鑑字第0970039701號鑑定書1 份在卷可參（見本院卷
      (一)第219 頁），惟被告堅詞否認係藏有手槍在內，辯稱：
      右手置於背心口袋內係習慣性動作等語（見本院卷(二)第10
      6 、107 頁），經本院詢問負責移送背心送鑑之證人己○○、實施鑑定之證人庚○○結果，查知該背心右側口袋內
      雖驗有槍擊殘跡之特性金屬元素鋇- 鉛- 銻之成分，然本
      件檢出鋇- 鉛- 銻類球形元素仍有或係曾經射擊過含有鋇
      - 鉛- 銻底火子彈；或係曾經觸摸射擊過含有鋇- 鉛- 銻
      底火子彈之槍枝；或係曾經在射擊含有鋇- 鉛- 銻底火子
      彈之槍枝附近等諸多可能情形所肇致，業經證人庚○○證
      述明確在卷（見本院卷(二)第83、85頁）；又證人庚○○證
      稱：本件並未以「總量分析」為為鑑定方法，且「總量分
      析」之方法亦不太可靠等語（見本院卷(二)第84頁），是雖
      證人己○○於本院審理時證稱：射擊者有射擊的行為，火
      藥射擊殘跡的量，都足以定量或定性分析鑑定出該火藥射
      擊殘跡的量，雖然手臂伸直與否在量上有差別，但都還可
      鑑定出來等語（見本院卷(二)第79頁），仍亦無從以推估該
      背心右側口袋內之火藥含量多寡據為被告是否曾於案發現
      場有開槍之行為；再者上開背心雖有依左側正面、左側口
      袋內、右側正面、右側口袋內之不同的位置，反覆黏取直
      到碳膠沒有黏性為止加以採樣之情，亦據證人己○○證述
      明確（見本院卷(二)第79頁），惟仍無法確認該背心左側正
      面、左側口袋內、右側正面已全面受驗，且無法排除被告
      係在乙○○開槍射擊附近沾染槍擊殘跡之特性金屬元素鋇
      - 鉛- 銻成分之可能性，是以仍並無法直接證明被告有於
      案發現場開槍或藏有槍械之情事，且除此項背心鑑定之結
      果外（見本院卷(一)第219 頁），卷內並無其他證據足資佐
      證確有被告有於案發現場開槍或藏有槍械之事實，既尚無
      確切證據證明被告有為乙○○把風、或被告有於案發現場
      開槍或藏有槍械之事實，是以起訴書認被告係本件殺人未
      遂之共同正犯，稍有未恰，然此部分與被告前開被訴幫助
      殺人未遂犯行部分，為同一行為事實，依「罪疑唯輕，利
      歸被告」原則，是本院採擇被告前開犯行之認定，以資作
      為被告犯罪事實認定之依據，於此併予指明。
    4.綜上所述，被告所辯各情，無非卸責之詞，固不足採信。
      惟如前所述，因被告與被害人戊○○、丁○○2 人夙無怨
      懟，顯無殺害該2 人之正犯犯意，復以被告並無開槍殺人
      以及為乙○○把風之行為，是被告前揭載送乙○○開槍行
      兇殺人未遂之行為僅能以幫助犯行論之，本件事證明確，
      被告幫助殺人未遂之犯行，堪以認定。
三、核被告所為係犯刑法第30條第1 項、第271 條第2 項、第1
    項之幫助殺人未遂罪，公訴人認被告係共同正犯，尚有未合
    ，起訴法條應予變更。又本件因無被害人死亡結果之發生，
    為未遂犯，爰依刑法第25條第2 項之規定減輕其刑，再被告
    意在幫助乙○○實行開槍殺人而開車載送乙○○前往犯案及
    逃離案發現場，而僅施加構成要件以外之助力，其並未參與
    實施殺人未遂之行為，爰依刑法第30條第2 項幫助犯之規定
    再減輕其刑，並依刑法第70條之規定遞減之。爰審酌被告明
    知乙○○僅因細故即持槍殺人尋釁，其開槍行為有可能導致
    被害人性命受害，且甫因寄藏槍械案件遭判重刑在案，仍因
    思慮不周，貿然搭載乙○○至案發現場開槍，使乙○○得以
    實行槍殺行為，幸未得逞，嗣並搭載乙○○逃離現場，被告
    犯後否認犯行，毫無悔意，以及被告參與本案犯行之程度、
    犯行對於社會安全潛在之危害非輕，犯罪動機、智識程度、
    生活狀況、犯罪手段及目的等一切情狀，爰量處如主文第1
    項所示之刑，以資懲儆。至扣案如附表所示之槍彈，係乙○○所有供犯本件殺人未遂罪所用之物，業據本院認定如前，
    然其並非被告所有之物，雖屬違禁物，惟因被告係屬幫助犯
    ，並不適用共犯共同責任原則，自不得宣告沒收（最高法院
    91年度臺上字第5583號判決意旨參照），應由檢察官另行依
    法處理，附此敘明。
乙、無罪部分：
一、公訴意旨另略以：被告基於與乙○○共同殺人之犯意聯絡，
    共同持有如附表所示之A 、B 等2 把手槍及同為可資擊發9m
    m （9 ×19mm）制式子彈未扣案不詳型式之C 槍，及如附表
    所示之0.22口徑子彈1 顆、現場拾獲之11顆9mm 口徑子彈彈
    殼，而犯殺人未遂，應係觸犯槍砲彈藥刀械管制條例第7 條
    第4 項非法持有制式手槍及同條例第12條第4 項非法持有子
    彈之罪等語，
二、按犯罪事實應依證據認定之，無證據不得認定犯罪事實，又
    不能證明被告犯罪者，應諭知無罪之判決，刑事訴訟法第15
    4條第2項、第301條第1項分別定有明文。又認定犯罪事實所
    憑之證據，雖不以直接證據為限，間接證據亦包括在內，然
    而無論直接或間接證據，其為訴訟上之證明，須於通常一般
    之人均不致有所懷疑，而得確信為真實之程度者，始得據為
    有罪之認定，倘其證明尚未達到此一程度，而有合理之懷疑
    存在而無從使事實審法院得有罪之確信時，即應由法院為諭
    知被告無罪之判決（最高法院76年台上字第4986號著有判例
    可資參照）。
三、經查，本案並非被告持槍射擊被害人戊○○、丁○○，業經
    本院審認如前；而就乙○○所持有之前揭槍彈，被告並無持
    有上開槍彈之情事，故被告自不可能對該槍彈產生實際上「
    持有」之支配權力，且被告亦僅係基於幫助殺人之犯意，而
    搭載乙○○前往案發地點，就乙○○持有槍枝子彈之犯行，
    並無任何之犯意聯絡或行為分擔。公訴意旨認被告此部分另
    涉共同違反未經許可，持有槍彈罪，自有誤會。該部分起訴
    犯行，尚屬未能證明，檢察官復未提出其他積極證據足以證
    明被告涉犯此部分之犯行。揆諸前揭說明，被告此部分犯罪
    既屬不能證明，自應為如主文第2 項無罪之諭知。
據上論斷，應依刑事訴訟法第299 條第1 項前段、第301 條第1
項、第300 條、刑法第30條、第271 條第2 項、第1 項、第25條
，判決如主文。
本案經檢察官丙○○到庭執行職務。
中    華    民    國    97    年    7     月    16    日
                  刑事第十七庭  審判長法  官  洪能超
                                      法  官  王俊彥
                                      法  官  林建鼎
以上正本證明與原本無異。
如不服本判決應於收受本判決後10日內向本院提出上訴書狀，並
應敘述具體理由，如未敘述上訴理由者，應於上訴期間屆滿後20
日內補提理由書狀於本院（均須按他造當事人之人數附繕本）「
切勿逕送上級法院」。
中    華    民    國    97    年    7     月    23    日
                                      書記官  林秀敏
附錄本案論罪科刑法條全文︰
中華民國刑法第271條
（普通殺人罪）
殺人者，處死刑、無期徒刑或 10 年以上有期徒刑。
前項之未遂犯罰之。
預備犯第 1 項之罪者，處 2 年以下有期徒刑。
附表：
┌──┬───────────┬──────────┬─────────┐
│編號│  槍彈名稱、數量      │    鑑定書文號      │   鑑定結果       │
│    │                      │                    │                  │
├──┼───────────┼──────────┼─────────┤
│    │美國smith & wesson 廠 │內政部警政署刑事警察│認係口徑9mm 制式半│
│ 1  │5904型半自動手槍1 支（│局96年12月27日刑鑑字│自動手槍，為美國sm│
│    │含彈匣1 只）槍枝管制編│第0000000000號槍彈鑑│ith & wesson廠5904│
│    │號：0000000000號（簡稱│定書（見偵卷第43頁）│型，槍號為VCA 6566│
│    │Ａ槍）                │                    │，槍管內具5 條右旋│
│    │                      │                    │來復線，擊發功能正│
│    │                      │                    │常，可供擊發同口徑│
│    │                      │                    │制式子彈使用，認具│
│    │                      │                    │殺傷力。          │
├──┼───────────┼──────────┼─────────┤
│    │西德Walther 廠pp型0.22│內政部警政署刑事警察│認係口徑0.22吋制式│
│ 2  │吋半自動手槍1 支（含彈│局96年12月27日刑鑑字│半自動手槍，為西德│
│    │匣1 只）槍枝管制編號：│第0000000000號槍彈鑑│Walther 廠pp型，槍│
│    │0000000000號（簡稱Ｂ槍│定書（見偵卷第43頁）│號為25697LR ，槍管│
│    │）                    │                    │內具6 條右旋來復線│
│    │                      │                    │，擊發功能正常，可│
│    │                      │                    │供擊發同口徑制式子│
│    │                      │                    │彈使用，認具殺傷力│
│    │                      │                    │。                │
├──┼───────────┼──────────┼─────────┤
│    │0.22吋制式子彈1 顆（已│內政部警政署刑事警察│認係口徑0.22吋制式│
│ 3  │試射）                │局96年12月27日刑鑑字│子彈，經試射，可擊│
│    │                      │第0000000000號槍彈鑑│發，認具殺傷力。  │
│    │                      │定書（見偵卷第43頁）│                  │
├──┼───────────┼──────────┼─────────┤
│    │送鑑彈殼11顆          │內政部警政署刑事警察│認均係已擊發之口徑│
│ 4  │                      │局96年12月27日刑鑑字│9mm （9 ×19mm）制│
│    │                      │第0000000000號槍彈鑑│式彈殼。          │
│    │                      │定書（見偵卷第49頁反│                  │
│    │                      │面）                │                  │
└──┴───────────┴──────────┴─────────┘


司法院資訊處製作；財團法人民間司法改革基金會備份。
